臺灣臺北地方法院民事判決　九十年度再易字第三六號
　　再審原告　乙○○
　　再審被告　甲○○
右當事人間請求給付票款事件，再審原告對於民國八十九年六月八日本院八十九年度
簡上字第一六三號確定判決提起再審之訴，本院判決如左：
    主    文
再審原告之訴駁回。
再審訴訟費用由再審原告負擔。
    事    實
甲、再審原告方面：
    本件未進行言詞辯論，據再審原告提出之再審起訴狀，其聲明、陳述如下：
一、聲明：
（一）原確定判決廢棄。
（二）右廢棄部分，再審被告在第一審之訴及假執行之聲請均駁回。
二、陳述：
（一）程序方面：
      再審原告對於原確定判決於法定期間內提起第三審上訴，經原確定判決法院以
      再審原告上訴不合法予以駁回，嗣再審原告對於駁回之裁定依法提起抗告，復
      遭最高法院於本年四月十三日裁定駁回，乃於三十日不變期間內提起再審之訴
      ，應屬合法。
（二）實體方面：
    １、原確定判決漏未審酌卷內重要證物，顯然足以影響本件裁判之結果：
    （１）原確定判決以上訴人（再審原告）對於被上訴人（再審被告）自昇易公司
          受讓系爭票據之事實，既不否認云云為由，遽認再審原告所辯再審被告持
          有系爭票據欠缺原因關係，即屬無據，惟於前審八十九年三月二十九日庭
          訊時再審被告自承「系爭支票係作為支付貨款之用我是昇易公司之負責人
          ，當然有權請求貨款」，於五月三日庭稱「票是昇易公司轉給我的」，卻
          又稱「因為我們分別為交易公司之負責人，公司就等於是我們個人的，所
          以以個人名義簽發支票交易（問：公司與公司間交易，票為何由個人簽發
          ？）」可證再審被告之真意乃係認既為昇易公司負責人，遂誤以為得以其
          個人名義求償，要難認系爭票據係受讓自昇易公司。
    （２）再審原告於五月三日堅稱「是的（問：上訴人抗辯兩造間之原因關係為換
          票？）」等語，足認再審原告自始至終主張兩造間係換票之關係。
    （３）系爭票據其中兩紙為記名票據（發票人為再審原告，受款人為再審被告）
          ，足證兩造間為直接前後手之關係，再審被告自無可能自昇易公司受讓系
          爭票據。
    （４）原確定判決漏未審酌上開重要證物，率而認定兩造非直接前後手，進而摒
          棄再審原告基於授受票據直接前後手所為票據原因關係不存在或已消滅之
          抗辯，當足以影響本件裁判。
    ２、原確定判決認為「被上訴人（再審被告）持有系爭票據縱欠缺原因關係，亦
        不影響其本件請求」云云，適用法規顯有錯誤：
    （１）最高法院四十九年臺上字第三三四號判例之意旨應為票據行為無因性與其
          基礎之法律關係應各自獨立，然並不否認在收受票據直接前後手間，票據
          債權人對票據債務人為票據上請求時，票據債務人得以基於授受票據之原
          因關係對抗票據債權人，僅票據債務人就該抗辯事由負有舉證責任，若票
          據債務人以自己與執票人間所存在抗辯事由對抗執票人，一票據法第十三
          條之規定，非法所不許，票據債務人就該抗辯事由負有舉證責任，原確定
          判決不查竟認「被上訴人（再審被告）持有系爭票據縱欠缺原因關係，亦
          不影響其本件請求」，顯有不當適用最高法院四十九年臺上字第三三四號
          判例證之誤。
    （２）本件原確定判決，漏未審酌再審原告基於兩造間為直接前後手所為之原因
          關係抗辯，進以「被上訴人（再審被告）持有系爭票據縱欠缺原因關係，
          亦不影響其本件請求」，已然曲解票據法第五條及第十三條第一項規定之
          意旨，適用法規顯有錯誤。
乙、被告方面：
    本件未進行言詞辯論，再審被告部分無聲明及陳述可資記載。
丙、本院依職權調取本院八十八年度北簡字第一○○四○五號、八十九年度簡上字第
    一六三號、最高法院九十年度臺簡抗字第二三號民事卷。
    理      由
一、程序方面：
（一）按不得上訴之判決，於宣示時確定，不宣示者，於送達時確定；又再審之訴，
      應於三十日之不變期間內提起；前項期間，自判決確定時起算，但再審之理由
      知悉在後者，自知悉時起算，民事訴訟法第三百九十八條第二項、第五百條第
      一項、第二項分別定有明文。次按對於第二審判決提起上訴，因上訴不合法而
      被以裁定駁回時，在該裁定確定前，尚無從斷定上訴為不合法，應於駁回上訴
      之裁定確定時，始知悉原判決確定，故對於該判決提起再審之訴者，其提起再
      審之訴之不變期間，應自駁回上訴之裁定確定時起算，最高法院六十七年臺抗
      字第四九五號著有判例，可資參照。
（二）查再審原告於八十九年六月十四日收受本院八十九年度簡上字第一六三號確定
      判決，此有送達證書附卷可稽（見本院八十九年度簡上字第一六三號卷第八十
      六頁）。又再審原告於八十九年七月四日提起第三審上訴，經本院於九十年二
      月六日，以八十九年度簡上字第一六三號裁定，認其上訴為不合法，且無所涉
      法律見解具有原則上重要性之情形，而駁回上訴，再審原告於同年月二十二日
      提起抗告，經最高法院於九十年四月十三日，以九十年度臺簡抗字第二三號裁
      定，認抗告無理由，而駁回抗告確定，並於同年月二十七日送達於再審原告，
      此經本院調閱本院八十九年度簡上字第一六三號、最高法院九十年度臺簡抗字
      第二三號民事卷核閱屬實。而再審原告於同年五月十一日提起本件再審之訴，
      符合三十日不變期間之規定，揆諸前揭規定及判例，再審原告所提起再審之訴
      ，即屬合法。
二、實體方面：
（一）按再審之訴，顯無再審理由者，得不經言詞辯論，以判決駁回之，民事訴訟法
      第五百零二條第二項定有明文。
（二）再審原告起訴主張１、再審被告於原審庭訊時自承因兩造分別為交易公司之負
      責人，故以個人名義簽發支票交易，再審被告之真意係誤以為得以其個人名義
      求償，要難認系爭票據係受讓自昇易公司，且再審原告始終主張兩造間為換票
      之法律關係，況系爭票據其中二紙為記名票據，足見兩造間為直接前後手之關
      係，再審被告自無可能自昇易公司受讓系爭票據。詎原確定判決漏未審酌上開
      重要證物。２、原確定判決認為再審被告持有系爭票據縱欠缺原因關係，亦不
      影響其本件請求，惟依最高法院四十九年臺上字第三三四號判例之意旨係票據
      行為無因性與其基礎之法律關係應各自獨立，然並不否認在收受票據直接前後
      手間，票據債權人對票據債務人為票據上請求時，票據債務人得基於授受票據
      之原因關係對抗票據債權人，僅票據債務人就該抗辯事由負有舉證責任，依票
      據法第十三條之規定，非法所不許，原確定判決不查，顯有不當適用最高法院
      四十九年臺上字第三三四號判例證之誤及曲解票據法第五條及第十三條第一項
      規定，適用法規顯有錯誤，為此提起再審之訴等語。
（三）就足影響於裁判之重要證物漏未斟酌部分：
    １、按民事訴訟法第四百三十六條之七規定：「對於簡易訴訟程序之第二審確定
        終局裁判，如就足影響於裁判之重要證物，漏未斟酌者，亦得提起再審之訴
        或聲請再審」，所謂就足影響於判決之重要證物漏未斟酌，係指足以影響判
        決基礎之重要證物，雖在前訴訟程序業已提出，然未經確定判決加以斟酌，
        或忽視當事人聲明之證據而不予調查，或依聲請或依職權調查之證據未為判
        斷，且以該證物足以動搖原確定判決基礎者為限。若於判決理由項下說明無
        調查之必要，或縱經斟酌亦不足影響判決基礎之意見，即與漏未斟酌有間，
        不得據為本條所定再審理由。
    ２、再審原告主張其於原審即堅稱兩造間之原因關係為換票，且系爭本票之受款
        人為再審被告，足見兩造為直接前後手之關係，又依再審被告於原審之陳述
        ，可知再審被告受讓之真意係認其為昇易公司負責人，得以其個人名義求償
        ，要難認系爭票據係受讓自昇易公司云云。然查，
    （１）基於票據之文義性與無因性，再審被告本得依系爭本票、支票文義行使其
          權利，而不問其基礎之原因關係（最高法院四十九年臺上字第三三四號、
          四十七年臺上字第一六二一號判例參照），是以縱使再審被告誤以為其得
          以個人名義行使昇易公司對艾諾公司之貨款債權，亦不影響再審被告所得
          行使之票據權利。
    （２）票據債務人（即再審原告）固得以其自己與執票人（即再審被告）間所存
          抗辯之事由對抗執票人，惟再審被告於前審業已否認兩造間有何換票之原
          因關係，再審原告即應就此抗辯事由之存在負舉證責任。原確定判決自再
          審原告所提出之換票明細表、訴外人黃麗蓉支票存戶之對帳單及再審原告
          匯款予再審被告之事實，認再審原告不能證明換票之法律關係，故認再審
          被告得依據票據關係請求再審原告給付票款（見原確定判決理由欄第二（
          二）項所載）。而再審原告所指之原確定判決漏未審酌之證物，意在證明
          兩造間為前後手關係，然原確定判決係因再審原告無法證明抗辯事由而判
          決再審原告敗訴，是以再審原告所述，並不足以動搖原確定判決基礎，其
          據為聲請再審之理由，即非可採。
（四）適用法規顯有錯誤部分：
    １、按對於簡易訴訟程序之裁判，逕向最高法院提起上訴或抗告，經以上訴或抗
        告無理由為駁回之裁判者，不得更以同一理由提起再審之訴或聲請再審，民
        事訴訟法第四百三十六條之六定有明文。
    ２、查再審原告於八十九年七月四日，以原確定判決認「被上訴人（再審被告）
        持有系爭票據縱欠缺原因關係，亦不影響其本件請求」，適用法規顯有違背
        最高法院四十九年臺上字第三三四號判例意旨之錯誤及票據法第五條及第十
        三條第一項規定為由，逕提起第三審上訴，經本院於九十年二月六日，以八
        十九年度簡上字第一六三號裁定，認其上訴為不合法，且無所涉法律見解具
        有原則上重要性之情形，而駁回上訴，再審原告於同年月二十二日提起抗告
        ，經最高法院於九十年四月十三日，以九十年度臺簡抗字第二三號裁定，認
        抗告無理由，而駁回抗告確定，已於前述。而再審原告復以同一理由，認原
        確定判決適用法規顯有錯誤而提起本件再審之訴，揆諸前揭規定，顯然於法
        不合。
（五）綜上所述，原確定判決並不具再審原告指稱之各項再審事由，再審原告執以提
      起本件再審之訴，顯無理由，爰不經言詞辯論，逕以判決駁回。
三、結論：再審之訴顯無理由，依民事訴訟法第五百零二條第二項、第七十八條，判
    決如主文。
中　　　華　　　民　　　國　　九十一　　年　　 十二 　　月　　 三十 　　日
　　　　　　　　　　　　　　　　　民事第一庭審判長法　　　官　陳邦豪
　　　　　　　　　　　　　　　　　　　　　　　　　法　 　 官　呂淑玲
　　　　　　　　　　　　　　　　　　　　　　　　　法　　　官　蔡惠如
右為正本係照原本作成
本判決不得上訴
中　　　華　　　民　　　國　　九十一　　年　　 十二 　　月　　 三十 　　日
　　　　　　　　　　　　　　　　　　　　　　　　　書　記　官　楊秋玲
